最高法院刑事判決　　　　　　九十六年度台上字第六八０五號
上　訴　人　甲○○
選任辯護人　黃銘煌律師
上　訴　人　乙○○
上列上訴人等因違反毒品危害防制條例案件，不服台灣高等法院
台中分院中華民國九十六年九月二十七日第二審判決（九十六年
度上訴字第一九七二號，起訴案號：台灣彰化地方法院檢察署九
十六年度偵字第九二０、九二六號），提起上訴，本院判決如下
：
    主  文
原判決關於甲○○、乙○○共同販賣第一級毒品有罪部分撤銷，
發回台灣高等法院台中分院。
    理  由
本件原判決撤銷第一審不當之科刑判決，改判各論處上訴人甲○
○、乙○○（下稱上訴人等）共同販賣第一級毒品（販賣予陳素
梅，乙○○並論以累犯）罪刑；又共同販賣第一級毒品（販賣予
洪明輝，乙○○並論以累犯）罪刑；又共同販賣第一級毒品（販
賣予洪明輝，乙○○並論以累犯）罪刑；又共同販賣第一級毒品
（販賣予洪明輝，乙○○並論以累犯）罪刑；又共同販賣第一級
毒品（販賣予洪明輝，乙○○並論以累犯）罪刑；又共同販賣第
一級毒品（販賣予楊宏評，乙○○並論以累犯）罪刑；又共同販
賣第一級毒品（販賣予楊宏評，乙○○並論以累犯）罪刑；又共
同販賣第一級毒品（販賣予陳志成，乙○○並論以累犯）罪刑（
另諭知上訴人等其餘被訴販賣第一級毒品予陳素梅、楊宏評部分
無罪，則已確定），固非無見。
惟查：(一)、科刑之判決書，須將認定之事實於事實欄內詳為記載
，然後於理由內說明其所憑之依據及認定之理由，使事實與理由
兩相一致，方為適法；倘事實欄已有記載，而理由欄未加說明，
是為理由不備，其判決為當然違背法令。又毒品危害防制條例第
四條第一項之販賣第一級毒品罪，以行為人有營利之目的，販入
或賣出毒品，或二者兼而有之者為構成要件。故行為人有無營利
意圖，自應於事實欄內詳為記載，然後於理由內說明憑以認定之
證據，始為合法。原判決論處上訴人等共同販賣第一級毒品罪刑
，於事實欄雖已記載上訴人等共同基於販賣第一級毒品海洛因以
牟利之犯意聯絡，以不詳價格購入數量不詳之海洛因後，即以行
動電話作為販賣毒品之聯繫工具，而為販賣海洛因之犯行等情，
但對如何認定上訴人等確有營利意圖，理由內卻未說明所憑之證
據，自屬理由不備。(二)、刑事審判上之共同被告，係為訴訟經濟
等原因，由檢察官或自訴人合併或追加起訴，或由法院合併審判
所形成，其間各別被告及犯罪事實仍獨立存在，各被告對於其他
共同被告之案件而言，為被告以外之人，本質上屬於證人，於各
被告案件之審判，對其他共同被告為調查，應依人證調查程序為
之，使該共同被告立於證人地位而為陳述，以確保被告對實具證
人適格之共同被告詰問之權利，此已經司法院釋字第五八二號、
第五九二號解釋在案。故共同被告於審判中或審判外依被告身分
所為陳述，除有法律特別規定外，原則上不得成為不利於其他共
同被告之證據。卷查第一審及原審在審判中，就甲○○之案件，
未曾命共同被告乙○○立於證人地位接受調查，乙○○於原審之
供詞，均係依被告身分所為陳述；則乙○○於原審所為供詞，對
甲○○之案件而言，係屬第三人於審判外之陳述，依上開說明，
除法律有規定者外，不得成為不利於甲○○之證據。乃原判決採
用該乙○○於原審之陳述，作為判決基礎（見原判決第八頁第九
行、第十頁倒數第三行、第十二頁第二行），卻未說明符合何項
法律規定，亦嫌理由欠備。(三)、原判決既認本件上訴人等各次販
賣海洛因之時間，前後長達半個月，且係異時、異地及異其販賣
對象，難認於其等之主觀上係出於一次決意，依社會通念，自不
得認僅成立包括一罪，而應為數罪之評價（見原判決第十四頁第
十二行至第十九行）。則上訴人等間對本件各次販賣海洛因之犯
行，是否均具有共同正犯關係，自應就各次販賣犯行分別以觀。
依卷內資料，甲○○已否認有本件販賣海洛因之犯行，辯稱其僅
為乙○○接過電話，並請對方等一下再打，不曾幫乙○○送過海
洛因等語。證人陳志成於第一審時亦證陳：「（你跟乙○○總共
交易過《海洛因》幾次？）就一次」、「（他《指乙○○》到現
場交貨給你時，你如何確認對方？）那時候他騎電動腳踏車過來
，我在車上等，廟的附近並沒有人，他就靠過來，我們就交易」
、「（剛才在庭的女性被告《指甲○○》，你是否見過？）沒有
」、「（你有沒有跟她聯絡交易過毒品？）沒有」、「（你打電
話給金剛《即乙○○》，一開始是否女性接的，還是都是金剛接
的？）是金剛接的」（見第一審卷第一０四頁反面、第一０五頁
正、反面）；證人楊宏評亦陳稱：「（你之前毒品來源為何？）
乙○○」、「（你都如何跟金剛《指乙○○》買海洛因？）用電
話」、「（你打電話給金剛向他買毒品有幾次？）約十次以下」
、「（你打……電話，每次都是金剛接的電話？）有幾次是女生
接的電話，我請她將電話交給金剛，我直接跟金剛講」、「（每
次約在土地公廟交易，是金剛自己一人來，還是有跟別人來？）
每次都是金剛一人來」、「（你剛才講到中間有幾次是女生接的
電話，這女生是誰你是否知道？）我不知道，可能是他女朋友」
、「（他女朋友是何人，你是否知道？）不知道」、「（是否剛
才在庭的女性被告《指甲○○》？）我沒有看到」、「（你有無
見過接電話的那女生？）好像沒有」、「（你有無跟剛才在庭的
女性被告《指甲○○》聯絡交易過毒品？）沒有」（見第一審卷
第一０六頁正、反面、第一０七頁）；證人陳素梅並證稱：「（
你都跟何人購買海洛因？）乙○○、綽號秀秀（原名李碧霞）」
、「（你跟乙○○都如何聯絡購買海洛因？）電話」、「（你有
無打過0000000000電話？）有」、「（000000
0000是何人電話？）他（指乙○○）女朋友……現在我知道
是甲○○」、「（你如何知道0000000000是甲○○的
電話？）因為打去都是甲○○接的」、「（你打去給甲○○接的
時候，你都如何說？）都說要找阿欣，甲○○表示請我待會再打
」、「（你是否用0000000000跟甲○○通話的有四次
？）是的」、「（這四次當中，除了請她叫乙○○接電話以外，
有無談其他的事情？）沒有」、「（有無跟甲○○提到交易毒品
或約地點的事情？）沒有」、「（這三次《海洛因交易》都是乙
○○自己交給你的？）是的」（見第一審卷第一０八頁反面至第
一一０頁）。倘陳志成、楊宏評、陳素梅所證均無訛，甲○○似
僅單純接聽陳志成、楊宏評、陳素梅所打來之電話，或將電話轉
交予乙○○接聽，並未與陳志成、楊宏評、陳素梅談及海洛因交
易之事，亦未幫乙○○交付海洛因予陳志成、楊宏評、陳素梅，
則甲○○就乙○○販賣海洛因予陳志成、楊宏評、陳素梅部分之
犯行，是否仍須與乙○○負共同責任？即仍值深入研求；又原判
決以證人洪明輝（原判決誤繕為乙○○）之000000000
0號行動電話與乙○○持用之0000000000號行動電話
，在民國九十六年一月十一日、一月十二日、一月十三日、一月
十四日均有電話通聯紀錄，此與洪明輝所證其於九十六年一月初
至同年月十六日四次向上訴人等購買海洛因，每次新台幣五百元
等語，互相吻合等理由，據謂洪明輝上開證詞堪信屬實（見原判
決第九頁第十二行至第二十二行）。然洪明輝已證陳其每次均係
以0000000000號行動電話撥打乙○○所持用之000
0000000號行動電話，與乙○○聯絡購買海洛因事宜（見
偵字第九二六號卷第一一二頁；第一審卷第六十六頁反面）。如
果不虛，洪明輝苟有於九十六年一月初及同年月十六日向上訴人
等購買海洛因，依上開電話通聯紀錄所載，何以九十六年一月初
至十日間及同月十六日卻無0000000000號行動電話與
0000000000號行動電話之通話情形？洪明輝所證是否
真實？亦非無疑。實情為何？為明真相，且此於上訴人等之利益
難謂無重大關係，自應詳予查明，原審未根究明白，並於理由內
為必要之說明，遽以甲○○於偵查中籠統坦承曾幫乙○○接聽購
買毒品者之電話，並代為交付海洛因，即逕謂其應對乙○○販賣
海洛因之全部犯行共同負責（見原判決第十二頁第九行至第二十
四行），及洪明輝所證屬實，自嫌速斷。以上，或係上訴人等之
上訴意旨所指摘，或為本院得依職權調查之事項，應認原判決關
於上訴人等共同販賣第一級毒品有罪部分（共八罪）有撤銷發回
更審之原因。
據上論結，應依刑事訴訟法第三百九十七條、第四百零一條，判
決如主文。
中　　華　　民　　國　九十六　年　 十二 　月　　六　　日
                      最高法院刑事第十庭
                          審判長法官  謝　俊　雄
                                法官  陳　世　雄
                                法官  魏　新　和
                                法官  吳　信　銘
                                法官  徐　文　亮
      本件正本證明與原本無異
                                      書  記  官
中　　華　　民　　國　九十六　年　 十二 　月　 十一 　日
                                                      Ｋ
